【裁判字號】    92,上易,262
【裁判日期】    921029
【裁判案由】    清償借款
【裁判全文】
臺灣高等法院高雄分院民事判決  九十二年度上易字第二六二號
      上  訴  人  甲○○
      訴訟代理人  申憲章律師
      被  上訴人  乙○○
當事人間請求清償借款事件，上訴人對於中華民國九十二年八月二十一日臺灣高雄地
方法院九十一年訴字第二五五九號第一審判決提起上訴，本院於九十二年十月廿二日
辯論終結，判決如下：
      主      文
原判決關於命上訴人給付超過「新台幣玖拾柒萬伍仟元，及自民國九十一年七月廿五
日起至清償日止，按週年利率百分之五計算利息」部分，暨訴訟費用之裁判均廢棄。
右開廢棄部分，被上訴人在第一審之訴駁回。
其餘上訴駁回。
第一、二審訴訟費用由上訴人負擔十分之九，餘由被上訴人負擔。
      事實及理由
一、被上訴人主張：上訴人（原名林素菁，於八十八年十二月間改名）於民國八十六
    年三月間向伊借款新台幣（下同）一百萬元，未約定清償期，伊於同月十七日依
    上訴人指示將扣除首月預付利息二萬五千元後之九十七萬五千元入上訴人前夫
    蘇睿禎（原名蘇諺勇，於八十七年十一月與上訴人為離婚登記）帳戶內。詎上訴
    人自同年九月十七日起即未依約繳息，屢經催討，拒不清償，爰本於消費借貸之
    法律關係，求命上訴人給付本金一百萬元及自訴狀繕達翌日起算法定遲延利息之
    判決。
二、上訴人則以：系爭借款契約之當事人係被上訴人與蘇睿禎，與上訴人無涉，伊自
    無清償之義務等語，資為抗辯。
三、原審判命上訴人如數給付，上訴人不服，求為將原判決廢棄，駁回被上訴人在第
    一審之訴；被上訴人則求為駁回對造之上訴。
四、兩造不爭執事項：
  (一)被上訴人於八十六年三月十七日將借款預扣首月利息二萬五千元後，匯入蘇睿禎
    在華南商業銀行東高雄分行之帳戶。
  (二)上訴人於八十六年間寄發由蘇睿禎簽發面額合計二百萬元之支票二張（其中一張
    面額一百五十萬元，發票日為八十六年十二月十七日；另一張面額一百五十萬元
    ，發票日為八十七年一月十七日）予被上訴人，均未獲兌現。
  (三)八十六年七月十八日、八月十九日、九月十七日自上訴人帳戶內各出五萬元予
    被上訴人，繳交借款利息。
五、本院判斷：
  (一)按利息是否依約繳納，為借貸雙方憑以維繫關係之重要事項，借貸雙方最瞭解繳
    息狀況，借款人如未依約繳息，貸與人始足憑以催告，請求給付。查被上訴人貸
    出二百萬元（按：其中之一百萬元，被上訴人以蘇睿禎之妹蘇怡文為被告，另訴
    請求，經高雄地院以九十一年度訴字第二四六五號判決駁回其訴），利息每月五
    萬元，由上訴人予被上訴人為上訴人所不爭。又前述二紙支票上之金額，係上
    訴人所填載，並由上訴人寄交予被上訴人，復為上訴人自承無異（原審卷九三、
    一一六頁）。上訴人雖以：伊交付利息及寄送支票予被上訴人，均係受蘇睿禎之
    指示而為，借款人係蘇睿禎，伊僅係被上訴人與蘇睿禎商借完畢後，由伊洽認而
    已等情抗辯。惟據長年與蘇睿禎有金錢往來之被上訴人姊姊林素雲在另案證陳「
    是。林宇捷打電話給我，說她要調錢，我就將乙○○的電話給她，讓她自己聯絡
    」，上訴人於同案中亦陳述「是蘇睿禎先打電話給林素雲說要借錢，然後再叫我
    打電話給她（指乙○○）的」（見台中地檢署八十九年偵緝字第五九二號卷五十
    七頁），核與蘇睿禎所陳「我不認識她（指被上訴人），我第一次透過她姊姊向
    她借錢，之後有信任關係，就交待林素菁（按：乃上訴人改名前之姓名）向她借
    錢」相符（台中地檢署九二年偵緝一三七號卷九二年二月廿七日筆錄），上訴人
    且於另案述稱「錢是蘇諺勇（即蘇睿禎）和我，透過她姊姊才向她借錢，因我們
    當時做二胎貸款，與執行代書業務：：」（台中地檢署八十九年他字第四九九號
    卷八九四月十六日筆錄）。綜合上情觀之，上訴人於當時與蘇睿禎因係夫妻關係
    ，同財共居，因經營業務，依蘇睿禎之指，以己名義向被上訴人借用系爭款項，
    被上訴人亦以之為貸放對象，被上訴人主張該金錢消費借貸契約，係存於兩造之
    間，要足採信。
  (二)上訴人於本院另聲請訊問證人陳燕羽、蘇怡文，欲予證明錢是蘇睿禎借的，上訴
    人不介入代書事務所之資金運用、調度諸情。經訊問陳燕羽，據其陳稱：伊與上
    訴人當時是好友，於民國八十四、五年間偶至該代書事務所時，僅見過被上訴人
    一次，伊不認識被上訴人，是因他們在打招呼時聽到被上訴人名字（本院卷卅七
    頁）。矧陳燕羽既不認識被上訴人，能僅憑只一次聽到他人間之招呼，於六、
    七年後指該人係被上訴人，顯有悖於事理，且上訴人於原審復從未提及於此，更
    徵該證人所述，係刻意迴護上訴人之詞，不足採信；況上訴人於斯時，是否全面
    介入事務所資金運用及調度，和上訴人就系爭個案擔任向被上訴人借貸與否，要
    無絕對之關連性，是陳燕羽證述，並不足作為被上訴人未向被上訴人借用系爭款
    項之證據。至於蘇怡文經被上訴人在另案對之起訴請求清償借款，衡情已難認其
    所言無偏頗，且據蘇怡文於另案應檢察官訊以「乙○○有（無）匯二百萬元至妳
    帳戶﹖」時，陳稱：我不知，我只上班到八十五年三月即離職（按：即離開該代
    書事務所；見台中地檢八九年偵緝五九二號卷八九年八月十日筆錄），是而上訴
    人指蘇怡文知悉本件借貸係被上訴人與蘇睿禎談妥，錢是蘇睿禎所借云云，自屬
    無稽，核無訊問之必要。
  (三)據上判斷，兩造係系爭金錢消費借貸之當事人，被上訴人既已依被告指示將所借
    一百萬元款項扣除第一個月之利息二萬五千元後，匯入蘇睿禎之帳戶內，被上訴
    人自己依約履行交付借款之義務。
六、從而，被上訴人依民法第四百七十四條第一項規定，請求上訴人清償借款，及自
    起訴狀繕本送達翌日起，按週年利率百分之五計算之利息，自屬有據。惟被上訴
    人所交付之借款既係扣除利息二萬五千元後之九十七萬五千元，則借款之金額應
    以實際交付之九十七萬五千元為準，而非以約定之一百萬元為準，以避免巧取利
    益。是則就借款本金部分，上訴人只對被上訴人實支之九十七萬五千元負返還之
    義務。換言之，被上訴人之請求，在九十七萬五千元及自九十一年七月廿五日起
    至清償日止，按週年利率百分之五計算利息範圍內，應予准許。逾此部分之請求
    不應准許。原審就超過上開應准許部分，為上訴人敗訴之判決，自有未洽，上訴
    意旨就此部分，求予廢棄改判，為有理由。至於上開應准許部分，原審判命給付
    ，核無違誤，上訴論旨，就此部分，指摘原判決不當，求予廢棄。為無理由，應
    駁回其上訴。兩造其餘之攻防，均不影響判決之結果，爰不一一贅論，併此明
    。
七、據上論結，本件上訴為一部有理由，一部無理由，依民事訴訟法第四百五十條、
    第四百四十九條第一項、第七十九條，判決如主文。
中      華      民      國    九十二    年      十      月    二十九    日
                                                民事第六庭
~B1審判長法官  許明進
~B2法      官  張明振
~B3法      官  謝肅珍
正本係照原本作成。
不得上訴。
中      華      民      國    九十二    年      十      月     三十     日
~B法院書記官  林淑敏
                                                                        Ｋ


司法院資訊處製作；財團法人民間司法改革基金會備份。
